臺灣高雄地方法院刑事判決　　　　　　　94年度訴緝字第68號
公　訴　人　臺灣高雄地方法院檢察署檢察官
被　　　告　丙○○
上列被告因誣告案件，經檢察官提起公訴（93年度撤緩偵字第63
號），本院判決如下：
    主  文
丙○○無罪。
    理  由
一、公訴意旨略以：被告丙○○知悉民國89年5 月12日凌晨，係
    由陳重安（原名陳世宗）、乙○○、戊○○3 人邀約其至高
    雄市○○○路「一九七二酒店」飲酒，間以擲骰子賭博作樂
    ，嗣因不勝酒力，被扶到美王飯店睡覺，至同日下午1 、2
    時許清醒後，再由陳重安、乙○○、戊○○3 人要求丙○○
    簽下票面金額分別為新台幣（下同）4,220,000 元、3,400,
    000 元之本票2 紙（票號分別為484152號及484154號，以下
    簡稱系爭本票），告訴人丁○○及甲○○2 人並未參與其中
    ，詎丙○○竟意圖使丁○○、甲○○2 人受刑事訴追而虛構
    丁○○2 人與陳重安等3 人共謀，由陳重安脅迫丙○○簽立
    本票，再由丁○○及甲○○2 人在本票上背書，共同設陷使
    丙○○負擔8,00 0,000元債務之事實，而於89年12月21日向
    台灣高雄地方法院檢察署提出丁○○、甲○○妨害自由之告
    訴，嗣經該署檢察官於90年2 月16日以90年度偵字第257 號
    為不起訴處分確定，因認被告涉犯刑法第169 條第1 項之誣
    告罪。
二、按犯罪事實應依證據認定之，無證據不得認定犯罪事實；不
    能證明被告犯罪者，應諭知無罪之判決，刑事訴訟法第154
    條第2 項、第301 條第1 項分別定有明文。而認定犯罪事實
    所憑之證據，雖不以直接證據為限，間接證據亦包括在內，
    然無論直接或間接證據，其為訴訟上之證明，須於通常一般
    之人均不致於有所懷疑，而得確信其為真實之程度者，始得
    據之為有罪之認定，倘其證明尚未達到此一程度，而有合理
    性懷疑之存在時，即無從為有罪之認定，此亦有最高法院76
    年臺上字第4986號判例可資參照；又按「刑法第180 條第1
    項之誣告罪，以意圖他人受刑事或懲戒處分，向該管公務員
    誣告為構成要件，故該項犯罪，不特須指出其具體事實，足
    以使人受刑事或懲戒處分，且須明知其為虛偽，具有故意構
    陷之情形始能成立，如對於事實有所誤認，即缺乏此種意思
    條件，自難令負誣告責任」、「誣告罪之成立，須其申告內
    容完全出於憑空捏造，若所告尚非全然無因，衹因缺乏積極
    證明致被誣告人不受訴追處罰者尚難遽以誣告論罪」，最高
    法院著有22年上字第3368號、40年臺上字第88號及43年臺上
    字第251 號判例可資參照。綜上可知，所謂虛構事實，係指
    明知無此事實，而故意捏造者而言，是若出於誤信、誤解、
    誤認或懷疑有此事實，或對其事實誇大其詞，或資為其訟爭
    上之攻擊或防禦方法，或其目的在求判明是非曲直者，均不
    得謂屬誣告。即其所申告之事實，並非完全出於憑空捏造，
    或尚非全然無因，而只以不能積極證明為虛偽，或因證據不
    充分，致受誣告人不受追訴處罰者，亦不成立誣告罪。
三、本件公訴認被告涉犯誣告罪嫌，係以下列證據為其論斷之依
    據：
(一)、刑事追加告訴狀影本、台灣高雄地方法院檢察署90年度偵字
    第257 號不起訴處分書：證明被告曾於89年12月21日向高雄
    地方法院檢察署提出丁○○、甲○○妨害自由告訴及該署嗣
    後為不起訴處分之事實。
(二)、90年度偵字第257 號卷、89年度偵字第11437 號卷、相關警
    卷、法院審理卷宗所附書證，證明被告知悉其所提丁○○、
    甲○○妨害自由之告訴與實際情況不符。包括：
(1)、付款明細（本院90年度易字第355 號刑事卷第183 頁，丙○○出具）。
(2)、合作金庫大順分行回函（本院90年度易字第355 號刑事卷第
    186 頁，彭子珍之資金往來）。
(3)、財政部高雄國稅局回函（91年度發查卷第4426號偵查卷第30
    頁，被告88、89年綜合所得稅資料）。
(4)、系爭本票。
(三)、臺灣高等法院高雄分院91年度上易字第421 號、本院90年度
    易字第355 號刑事判決：證明陳重安確實沒有妨害自由及恐
    嚇取財之事實。
(四)、告訴人丁○○於偵查中之指訴。
(五)、證人曾敬麟（於本案偵查及臺灣高等法院高雄分院91上易42
    1 號案件中）之證述：證明被告打電話邀丁○○至飯店，並
    要求丁○○及甲○○在支票上背書之事實。
(六)、證人陳重安（即陳世宗，於陳重安被訴妨害自由案件偵查中
    、本院90年度易字第355 號審理中、臺灣高等法院高雄分院
    91 年 度上易字第421 號審理中、本院審理中）之陳述：證
    明陳重安未對被告妨害自由及恐嚇取財。
(七)、證人甲○○（於陳重安被訴妨害自由案件偵查中、本院90年
    度易字第355 號審理中、臺灣高等法院高雄分院91年度上易
    字第421 號審理中、本院審理中）之陳述：證明丁○○未對
    被告妨害自由之事實。
四、訊據被告丙○○固未否認於89年12月21日向高雄地方法院檢
    察署提出丁○○、甲○○妨害自由告訴，該署嗣後就其告訴
    之事實為丁○○、甲○○不起訴處分等事實，然堅決否認有
    誣告丁○○及甲○○之犯行，辯稱：丁○○與陳重安當時確
    實有在場，他們確實是一夥的，陳重安被判無罪是證據不夠
    ，伊當初之所以告丁○○是因為黃某在偵查中沒有說實話，
    並認為丁○○雖以伊朋友名義到場，但是到場之後對於對方
    妨害自由之行為沒有攔阻，甚而要求伊簽本票，而且丁○○
    又是陳重安等人找來的，所以懷疑丁○○為共犯等語。
五、證據能力部分：
(一)、按被告以外之人於審判外之言詞或書面陳述，除法律有規定
    者外，不得作為證據；再被告以外之人於審判外向法官所為
    之陳述，得為證據。被告以外之人於偵查中向檢察官所為之
    陳述，除顯有不可信之情況者外，得為證據。又被告以外之
    人於檢察事務官、司法警察官或司法警察調查中所為之陳述
    ，與審判中不符時，其先前之陳述具有較可信之特別情況，
    且為證明犯罪事實存否所必要者，得為證據；另下列文書，
    亦得為證據：1 除顯有不可信之情況外，公務員職務上製作
    之紀錄文書、證明文書。2 除顯有不可信之情況外，從事業
    務之人於業務上或通常業務過程所須製作之紀錄文書、證明
    文書。3 除前2 款之情形外，其他於可信之特別情況下所製
    作之文書，亦得為證據；又被告以外之人於審判外之陳述，
    雖不符刑事訴訟法第159 條之1 至第159 條之4 之規定，而
    經當事人於審判程序同意作為證據，法院審酌該言詞陳述或
    書面陳述作成時之情況，認為適當者，亦得為證據；另當事
    人、代理人或辯護人於法院調查證據時，知有第159 條第1
    項不得為證據之情形，而未於言詞辯論終結前聲明異議者，
    視為有前項之同意，刑事訴訟法第159 條第1 項、第159 條
    之1 、第159 條之2 、第159 條之4 、第159 條之5 第1 項
    、第2 項分別定有明文。經查：
(1)、丁○○於偵查中之指訴：丁○○於偵查中檢察官面前基於告
    訴人地位所為之證述，為被告以外之人於審判外之言詞陳述
    ，且未經具結，依刑事訴訟法第158 條之3 之規定，其於偵
    查中所為之陳述不得作為證據。
(2)、證人曾敬麟於本案偵查及臺灣高等法院高雄分院91上易421
    號案件中之證述：曾敬麟於前開案件審理中以證人身分所為
    之陳述，係被告以外之人於審判外向法官所為之陳述，既經
    依法具結，依刑事訴訟法第159 條之1 第1 項之規定，有證
    據能力。而其在偵查中以證人身分所為之證述，亦經依法具
    結，係被告以外之人於偵查中向檢察官所為之陳述，並無顯
    有不可信之情況，依依刑事訴訟法第159 條之1 第2 項之規
    定，得為證據。
(3)、證人陳重安於其被訴妨害自由案件偵查中、本院90年度易字
    第355 號審理中、臺灣高等法院高雄分院91年度上易字第42
    1 號審理中、本院審理中之陳述：證人陳重安所為前開前述
    ，除在本院審理中之陳述係以證人身分所為，並經依法具結
    ，得為證據外，其其餘陳述均係以被告而非證人身分而為陳
    述，未經具結，依刑事訴訟法第158 條之3 之規定，不得作
    為認定被告犯罪事實之證據。
(4)、證人甲○○於陳重安被訴妨害自由案件偵查中、本院90年度
    易字第355 號審理中、臺灣高等法院高雄分院91年度上易字
    第421 號審理中、本院審理中之陳述：證人前開陳述均係以
    證人身分所為，且經依法具結，其在偵查中之陳述，係被告
    以外之人於偵查中向檢察官所為之陳述，並無顯有不可信之
    情況，依刑事訴訟法第159 條之1 第2 項之規定，得為證據
    ；而其在他案法院審理中所為之陳述，係被告以外之人於審
    判外向法官所為之陳述，既經依法具結，依刑事訴訟法第15
    9 條之1 第1 項之規定，有證據能力。
(5)、合作金庫大順分行回函、財政部高雄國稅局回函：此二函係
    針對本院90年度易字第355 號案件審理中，法官分別向前開
    行庫及稅捐單位函詢被告之妹妹彭子珍在該行帳戶於特定日
    期之資金往來狀況及被告88、89年個人綜合所得狀況之回覆
    ，均係被告以外之人於審判外所為之書面陳述，又該等陳述
    係針對個案而制作，亦非刑事訴訟法第159 條之4 所示之文
    書，惟因檢察官、被告、辯護人於審判程序均同意以上開書
    面陳述作為證據，本院審酌前開書面陳述之證據取得過程並
    無瑕疵，且係合作金庫人員及財政部國稅局人員據其所掌檔
    案資料所作成，且未敘述本件案發經過等事實，而具有相當
    之中立性，其作成過程並無不適當之情形，是本院認依刑事
    訴訟法第159 條之5 第1 項之規定，具有證據能力。
(二)、按傳聞法則乃對於被告以外之人於審判外之言詞或書面陳述
    ，亦即針對被告以外之人於審判外以言詞或書面所為之供述
    證據而為之規範。公訴人所提證據中，系爭本票、刑事追加
    告訴狀影本、台灣高雄地方法院檢察署90年度偵字第257 號
    不起訴處分書、臺灣高等法院高雄分院91年度上易字第421
    號、本院90年度易字第35 5號刑事判決、被告書立之付款明
    細，均非供述證據，應無刑事訴訟法第159 條第1 項規定之
    適用，附此敘明。
六、認定事實部分：
(一)、被告丙○○於89年12月21日向台灣高雄地方法院檢察署提出
    丁○○、甲○○妨害自由之告訴，認為其2 人與陳重安等3
    人共謀，由陳重安脅迫丙○○簽立本票，再由丁○○及甲○○2 人在本票上背書，設陷使丙○○負擔8,000,000 元債務
    ，嗣90年2 月16日經檢察官以90年度偵字第257 號不起訴處
    分確定之事實，為被告所自承，且有偵查卷所附刑事追加告
    訴狀影本及台灣高雄地方法院檢察署90年度偵字第257 號不
    起訴處分書各1 紙可憑，固堪認被告告訴丁○○及甲○○與
    陳重安等人共同為妨害自由之事實，不能證明犯罪。然此不
    當然即謂被告必然有意誣告丁○○、甲○○2 人，而為前開
    告訴，其所為是否該當於誣告罪，仍須審酌其有無意圖使他
    人受刑事訴追之而虛構事實之情形。
(二)、本件被告告訴丁○○、甲○○妨害自由之事實，雖經檢察官
    為不起訴處分，然審諸台灣高雄地方法院檢察署90年度偵字
    第257 號不起訴處分之理由係：(1)、丁○○、甲○○等2 人
    係丙○○之友人，且並未對丙○○有任何強暴、脅迫之妨害
    自由行為，此已經丙○○當庭供陳無訛。(2)、倘丁○○、甲○○真有與陳重安、乙○○、戊○○有犯意聯絡，依一般常
    情，當不會由丁○○、甲○○背書，而自陷不利地位之理。
    (3)、丁○○、甲○○願意背書，難認其等與陳重安等人有犯
    意聯絡。(4)、陳重安、乙○○、戊○○均否認對丙○○有妨
    害自由之行為。此外，復查無其他積極證據足證丁○○、甲○○有何妨害自由犯行，故認渠等罪嫌不足。足見前開不起
    訴處分之理由係認依告所告訴內容，丁○○、甲○○之犯罪
    嫌疑不足，而非謂被告所為告訴之內容不實，亦即前開不起
    訴處分並未指摘被告有明知虛偽，而故意構陷事實之情形。
    況共同正犯之間，本有可能事先參與謀議，而由其他共犯著
    手實施構成要件之行為，被告已於告訴意旨認丁○○、甲○○2 人與陳重安係「同謀」之共犯，則與其嗣後表示丁○○
    、甲○○未對其為強暴、脅迫行為，二者並無矛盾之處，尚
    難以此認其係「明知」其2 人未涉案而加以誣陷。
(三)、89年5 月12日凌晨，被告與乙○○、戊○○、甲○○、陳重
    安、丁○○及戊○○之友人「莊董」在「一九七二酒店」內
    飲酒，並以擲骰子方式聚賭，聚賭之過程中，被告係處於酒
    醉狀態，賭局結束之後共計積欠賭債1 、2 百萬元，嗣後被
    帶往飯店休息，至酒醒之後以簽發系爭本票擔保債務之履行
    ，始行離去之事實，業據證人陳重安於本院審理時證述屬實
    ，陳某同時並證稱：賭局結束後甲○○駕車載被告、陳重安
    、乙○○一起到「美王飯店」，由乙○○陪同被告在飯店留
    宿。嗣該日午餐時間，伊攜帶食物到飯店與被告、乙○○、
    戊○○、「莊董」共進午餐，嗣後丁○○、甲○○亦經被告
    通知到場，被告認為伊應該沒有積欠如此鉅額之賭債，經陳
    重安等人出示帳單之後，伊便與甲○○商量如何清償該賭債
    ，最後被告就簽發系爭本票交由戊○○、「莊董」擔保前開
    賭債之清償，甲○○、丁○○並於本票背書，戊○○、「莊
    董」並向甲○○、丁○○表示要負責等語（見本院94年10月
    19日審判筆錄第4 頁以下）。核與證人甲○○於本院審理時
    證稱：89年5 月12日凌晨伊到酒店時，被告已有幾分酒意，
    邊喝邊玩之情況下，被告後來酒醉非常嚴重，最後輸到7、8
    百萬，贏錢的人問伊，被告輸那樣多錢如何解決，因為當時
    無法叫醒被告，所以將被告送往飯店，嗣後被告心情非常緊
    張，問伊是否確實輸那樣多錢，伊建議被告先清償一半，丁○○並負責與對方協商，後來達成之協議為被告應在1 個月
    清償1 半的賭債等語相符（見本院94年10月19日審判筆錄第
    11 頁 以下），足見被告於前開時、地賭博之時，及其等協
    商清償賭債之過程與簽發本票之時，丁○○與甲○○均在場
    ，就此部分事實被告之陳述並非不實。又證人陳重安與證人
    甲○○均係案發之時在場之人，然其2 人於本院審理時先後
    對於被告於案發時所付賭債之金額究係1 、2 百萬抑或7 、
    8 百萬之供述不一，何者為真已有可疑，況被告當時處於酒
    醉之情況，酒醒時，對於自己先前賭博之情形根本無深刻之
    記憶，加以其和甲○○以外之人又非熟識，則其對於陳重安
    等人所稱之賭債究係何來有所懷疑，應係人情之常。再者，
    證人甲○○於本院審理時亦證稱，賭局結束之後，因被告積
    欠大筆賭債，陳重安等人一再問伊被告輸的錢應如何處理，
    伊不便讓對方知道被告住處或所經營超商之地點，所以才將
    被告送到飯店，當晚乙○○亦同住該處，等被告清醒以後處
    理賭債之事，被告與對方交涉之過程中，因為沒有交集，所
    以氣氛不佳等語（見本院94年10月19日審判筆錄第13頁），
    而證人即丁○○之友人曾敬麟於偵查中亦證稱：伊陪同丁○○到飯店之時，見對方講話比較大聲等語（見91年度他字第
    4547 號 卷第32頁）。又參以被告自賭局結束被帶往飯店之
    後，至簽發係爭本票為止，確實未離開「美王飯店」乙情，
    足見當時現場之情勢，是傾向要求被告承認並清償該筆賭債
    ，被告對於該項債務存在與否已有所懷疑，然因受當時客觀
    環境影響，感覺心理受壓迫而簽發係爭本票，究難謂係其心
    甘情願所為，是其嗣後主張受脅迫而提起妨害自由之告訴，
    自難認其以明知虛偽之事實，故意構陷於他人。
(四)、此外，被告被告甲○○與丁○○雖係被告之友人，並在係爭
    本票上背書，然案發之日甲○○確實因為無法處理被告之賭
    債，而將被告送往飯店，使之與被告並非熟識之乙○○同住
    該飯店，而未將被告送回其住處或被告所經營之超商，嗣後
    並規勸被告先清償一半賭債等事實，業如前述，而陳重安等
    人係被告透過丁○○而認識，嗣後丁○○並負責代被告與陳
    重安等人協商賭債之清償方式，亦據證人甲○○證述屬實，
    從而，被告認證人甲○○與丁○○2 人，與陳重安等人就其
    等索討賭債之行為，事先即有同謀之情，就本件個案而言，
    固不能證明屬實，然就一般人之想像而言，並非絕無可能，
    縱丁○○、甲○○嗣後經檢察官為不起訴處分，仍難以被告
    有如此之懷疑，即認其虛構事實，故意陷構他人犯罪。
七、綜上所述，衡諸上開說明及判例意旨，被告與陳重安對於係
    爭賭債之發生乃至清償之過程，確有爭執，甲○○及丁○○
    於此過程中均在場且負責協調，致使被告誤認其2 人與陳重
    安等人同謀要求伊簽發係爭本票並清償賭債，而具狀向臺灣
    高雄地方法院檢察署提起妨害自由告訴，並非明知無此事實
    故意捏造，被告應無虛捏事實誣陷其2 人之犯意，應堪認定
    。況公訴人所提前開證據，均未達到通常一般之人均不致有
    所懷疑，得確信被告確犯誣告罪之程度，而有合理之懷疑存
    在。此外，本院復查無其他積極證據足以證明被告有何公訴
    人所指誣告之犯行，本件既不能證明被告犯罪，揆諸上開法
    條規定及判例意旨，自應諭知被告為無罪之判決。本件既已
    為被告無罪之判決，則公訴人移請併案審理之臺灣高雄地方
    法院檢察署94年度偵字第5610號案件，即與本案無裁判上一
    罪關係，本院無從併予審究，應退由檢察官另為適法之處理
    ，附此敘明。
據上論斷，應依刑事訴訟法第301條第1項，判決如主文。
中　　華　　民　　國　　94　　年　　11　　月　　2 　　日
                    刑事第七庭審判長法  官  孫啟強
                                    法  官  張茹棻
                                    法  官　卓立婷
以上正本證明與原本無異。
如不服本判決，應於判決送達後10日內向本院提出上訴狀。
中　　華　　民　　國　　94　　年　　11　　月　　2 　　日
                                    書記官　李春慧
